【裁判字號】    99,上易,94
【裁判日期】    991229
【裁判案由】    拆屋還地
【裁判全文】
臺灣高等法院高雄分院民事判決          99年度上易字第94號
上  訴  人  柯輝鴻
上  訴  人  柯裕
上  訴  人  柯夙芳
上  訴  人  史柯仙美
上  訴  人  葉佳紋
上  訴  人  葉博任
上  訴  人  葉南宏
上  訴  人  葉昭玲
上  訴  人  柯木村
上  訴  人  林柯仙鑾
上  訴  人  柯林秀鳳
上  訴  人  柯耀宗
上  訴  人  柯耀明
上  訴  人  柯美利
上列3人共同
訴訟代理人  李岳霖律師
上  訴  人  林柯仙丹
上  訴  人  洪柯仙好
上  訴  人  呂華山
上  訴  人  呂曼莉
上  訴  人  柯木全
上  訴  人  李柯末
被  上訴人  吳純彰
被  上訴人  吳純楨
共      同
訴訟代理人  邱玲子律師
上列當事人間請求拆屋還地事件，上訴人對於中華民國99年2 月
10日台灣高雄地方法院98年度訴字第1536號所為第一審判決提起
上訴，本院於民國99年12月15日言詞辯論終結，判決如下：
    主  文
上訴駁回。
第二審訴訟費用由上訴人柯耀宗、柯耀明、柯美利連帶負擔。
    事 實 及 理 由
一、本件上訴人對被上訴人應負連帶給付之責，原審判決後，雖
    僅原審被告柯耀宗、柯耀明、柯美利提起上訴，惟其等提起
    上訴，並非基於其等個人之關係為理由，其上訴有利於其他
    人，故其等上訴效力及於原審同造之被告，爰併列其餘之人
    為上訴人。又上訴人柯輝鴻、柯裕、柯夙芳、史柯仙美、葉
    佳紋、葉博任、葉南宏、葉昭玲、柯木村、林柯仙鑾、柯林
    秀鳳、林柯仙丹、洪柯仙好、呂華山、呂曼莉、柯木全、李
    柯末（下稱柯輝鴻等十七人）均經合法通知，未於言詞辯論
    期日到場，核無民事訴訟法第386 條各款所列情形，爰依被
    上訴人聲請，由其一造辯論而為判決。
二、被上訴人主張：被上訴人吳純楨、吳純彰係於民國（下同）
    78年間因分割繼承而分別取得系爭坐落於高雄縣旗山鎮○○
    段327 之2 、7 地號（吳純楨）及327 之5 地號（吳純彰）
    土地（下稱系爭土地），而上訴人之被繼承人柯寶藏業自35
    年間起因建築未保存登記之房屋（下稱系爭房屋）而無權占
    用被上訴人所有系爭土地如附圖所示A 、B 、C 等部分，嗣
    柯寶藏於65年9 月10日死亡，上訴人因繼承即對系爭房屋有
    事實上處分權，而被上訴人於97年12月間因委請建築師補申
    請坐落系爭土地上之門牌號碼高雄縣旗山鎮○○里○○路11
    1 號房屋的增建部分使用執照而由建築師繪圖時，始查覺系
    爭土地有遭上訴人之系爭房屋占用致空地比不足之情，為此
    多次請求上訴人將占用系爭土地之地上建物拆除，惟未獲理
    會，又被上訴人係於78年始分割繼承，先前並無委請地政機
    關測量，無可能知悉上訴人之被繼承人柯寶藏先前建築時有
    越界占用之事實，並無明知越界而未即時提出異議之情，爰
    依民法第767 條規定及繼承之法律關係提起本訴等語，並聲
    明：(一)上訴人等應將坐落於高雄縣旗山鎮○○段327- 5地號
    土地內如附圖所示B 部分（面積10平方公尺）之地上建物拆
    除，將土地交還被上訴人吳純彰。(二)上訴人等應將坐落於高
    雄縣旗山鎮○○段327-2 地號土地內如附圖所示A 部分（面
    積14平方公尺）之地上建物拆除，將土地交還被上訴人吳純
    楨。(三)上訴人等應將坐落於高雄縣旗山鎮○○段327-7 地號
    土地內如附圖所示C 部分（面積約1 平方公尺）之地上建物
    拆除，將土地交還被上訴人吳純楨。(四)願供擔保，請准宣告
    假執行。
三、柯輝鴻等十七人未於本院準備程序期日或言詞辯論期日到場
    ，亦未提出書狀作何聲明或陳述。
四、上訴人柯林秀鳳未於本審到場陳述，據其於原審則以：伊並
    非系爭房屋之所有權人而無處分權限，被上訴人請求伊拆屋
    還地並無理由；又被上訴人陳稱伊之被繼承人柯寶藏於35年
    間即居住於系爭房屋內，而系爭房屋建造迄今已63年餘，被
    上訴人及其前手即被上訴人之被繼承人自無可能不知該屋有
    越界建築情形，故其等不可能於97年12月委託建築師補申請
    房屋使用執照時始發覺所有土地遭占用；又柯寶藏係向訴外
    人吳見立承租土地興建系爭房屋，而民法第796 條前段規定
    之「土地所有人」越界建築房屋，係以建築房屋者為土地所
    有人或其他有利用土地權利之人如地上權人、承租人、永佃
    權人等人者，故柯寶藏承租土地建築房屋時，自有上開規定
    適用，而因被上訴人或其被繼承人未即時提出異議，自不得
    請求移去或變更系爭房屋，被上訴人亦不得以伊不知有越界
    之事實作為其等亦不知越界之憑據等語資為抗辯。並聲明：
    被上訴人之訴駁回。
五、上訴人柯耀宗、柯耀明、柯美利於本院則以：
  (一)系爭房屋始自35年間開始使用之緣由，乃係被上訴人之袓父
    輩吳見立、吳見意、吳見草等三大房兄弟與訴外人柯寶藏就
    土地之使用有所約定而來，當時被上訴人之祖父輩吳見立確
    已同意由柯寶藏建築系爭房屋，吳見立並指示由子吳基衡向
    柯寶藏（及其繼承人）收取租金，凡此過程有當時土地所有
    權人吳基衡親筆書寫之函件（見本院卷第54頁）可證。準此
    ，上訴人等使用系爭房屋之權源既來自於柯寶藏、吳見立等
    袓父輩之約定，並自35年起始即延續迄今，自不容被上訴人
    加以否認。
  (二)又上訴人暨母親柯林秀鳳等前因訴外人柯寶藏與土地所有權
    人吳基衡之使用約定，歷年來皆有支付地價，而吳基衡前於
    97年10月11日，甚又簽立委託書，將收取土地租金事宜，委
    由其子廖雲鑫收取，有該委託書（見本院卷第55頁）可證，
    基此，上訴人對系爭房屋座落土地之使用，非但自35年間柯
    寶藏時期即與吳基衡有所約定而具有合法使用權源，且更按
    年支付地租金迄今等語資為抗辯。並聲明：(一)原判決廢棄。
    (二)被上訴人等在第一審之訴暨假執行聲請均駁回。(三)第一、
    二審訴訟費用均由被上訴人等負擔。
六、原審判決上訴人等應將坐落於高雄縣旗山鎮○○段327 之5
    地號土地內如附圖所示B 部分（面積10平方公尺）之地上建
    物拆除，將土地交還被上訴人吳純彰。上訴人等應將坐落於
    高雄縣旗山鎮○○段327 之2 地號土地內如附圖所示A 部分
    （面積14平方公尺）之地上建物拆除，將土地交還被上訴人
    吳純楨。上訴人等應將坐落於高雄縣旗山鎮○○段327 之7
    地號土地內如附圖所示C 部分（面積約1 平方公尺）之地上
    建物拆除，將土地交還被上訴人吳純楨。上訴人不服提出上
    訴，於本院上訴聲明：(一)原判決廢棄。(二)被上訴人等在第一
    審之訴暨假執行聲請均駁回。(三)第一、二審訴訟費用均由被
    上訴人等負擔。
    被上訴人於本院答辯聲明：(一)上訴駁回。(二)上訴費用由上訴
    人負擔。
七、兩造不爭執之事項：
  (一)系爭高雄縣旗山鎮○○段327 之2 、7 土地為被上訴人吳純
    楨所有，系爭同段327 之5 土地為被上訴人吳純彰所有。
  (二)系爭土地上現有未保存登記之系爭房屋分別占用如附圖所示
    B、A 、C 所示系爭土地之面積10平方公尺、14平方公尺、
    約1 平方公尺。
  (三)系爭房屋係柯寶藏在35年間所起造，現為上訴人柯林秀鳳占
    有使用，而柯寶藏已於65年9 月10日死亡，又柯寶藏之繼承
    人即柯輝鴻等十九人及上訴人柯林秀鳳均未拋棄繼承，對系
    爭房屋具有事實上處分權。
八、兩造爭執之事項：
    被上訴人得否請求上訴人等拆除系爭房屋，並返還占用部分
    土地予被上訴人？
九、本院之判斷：
  (一)按「土地所有人建築房屋逾越疆界者，鄰地所有人如知其越
    界而不即提出異議，不得請求移去或變更其建築物，固為民
    法第796 條前段之所明定。惟主張鄰地所有人知其越界而不
    即提出異議者，應就此項事實負舉證之責任」（最高法院45
    年度台上字第931 號判例要旨參照）。查系爭房屋係於35年
    間為柯寶藏所興建，此為兩造所不爭執，惟上訴人柯林秀鳳
    於原審則以被上訴人或其被繼承人業知悉柯寶藏越界建築等
    語置辯，上訴人柯耀宗、柯耀明、柯美利於本院則以前揭情
    詞為辯，並提出吳基衡所書立之信函及委託書為證（見本院
    卷第54、55頁），惟查，依其等所提出之訴外人吳基衡所書
    立之信函內容顯示，吳見立及吳基衡同意柯寶藏使用之土地
    為326地號土地，而被上訴人所有之327-2、327-5、及327-7
    地號土地則係由327-1 地號土地分割出來，326 地號及327-
    1 地號兩筆土地自總登記以來，即各自獨立，並非由同一筆
    土地分割出來，此有上訴人柯林秀鳳於原審提出之327-1 地
    號土地自35年以來登記之謄本及被上訴人所提出之326 地號
    土地自35年以來登記之謄本在卷可稽（見一審卷(二)第12至25
    頁、本院卷第60至74頁），基此，訴外人吳基衡之父吳見立
    縱使曾將326 地號土地出租予柯寶藏使用，並收取租金，亦
    與327-1 地號土地無關，上訴人所提出之上開吳基衡所書立
    之信函及委託書及聲請訊問證人吳基衡至多僅能證明柯寶藏
    有合法使用326 地號土地之權源而已，尚難認為對上訴人有
    利之證據。上訴人柯林秀鳳雖於原審另辯稱，被上訴人於84
    年間在系爭土地增建建物時既曾委請建築師規劃設計及請領
    建築執照，依卷附原審依職權調閱被上訴人當時申請之建築
    執照設計圖說及工程說明書中已畫有「地界線」及記載「儘
    地使用」等情（見一審卷一第262 頁至第273 頁），足認被
    上訴人應已知或可得而知有越界建築之事實云云。惟查，上
    開建築圖說及工程說明書雖畫有「地界線」及載有「儘地使
    用」等詞，惟此等記載尚無從看出系爭土地有遭上訴人所有
    系爭房屋占用之事實，又被上訴人並未曾因建築房屋或增建
    而向地政機關聲請測量系爭土地之面積及設定界樁，此由卷
    附高雄旗山地政事務所函及公務電話紀錄足稽（見一審卷一
    第259 頁、一審卷二第60頁），故被上訴人主張其於84 年
    增建時尚不知系爭房屋有越界建築之情，堪以採信，況由上
    訴人柯林秀鳳於本件訴訟進行中亦曾否認系爭房屋有越界之
    情（見一審卷一第125 頁），何能要求被上訴人確能知悉有
    越界建築之事實，是被上訴人主張並不知悉有越界建築之事
    ，直至97年間委請建築師就增建部分補申請執照時，建築師
    繪圖時才發現系爭房屋越界建築等情，應屬可信。
  (二)按所有人對於無權占有或侵奪其所有物者，得請求返還之，
    民法第767 條前段定有明文。本件被上訴人主張，系爭土地
    係其等所有，而上訴人之被繼承人柯寶藏於35年間因建築系
    爭房屋而無權占用被上訴人所有系爭3 筆土地如附圖所示A
    、B 、C 等部分，嗣柯寶藏死亡，因上訴人均未拋棄繼承而
    仍以系爭房屋占用系爭土地如附圖所示之面積及範圍等節，
    為上訴人等所不爭執，並有土地登記謄本地籍圖、戶籍謄本
    、戶籍登記簿、勘驗筆錄、勘驗照片、民事紀錄科查詢表、
    高雄旗山地政事務所函及複丈成果圖等件在卷為證（見一審
    卷一第6 頁至第8 頁、第281 頁之1 、第39頁至第77頁、第
    18 1頁至第187 頁、第275 頁、第279 頁、一審卷二第35頁
    至第36頁、第66頁），而被上訴人或其被繼承人並不知悉柯
    寶藏越界建築之情事亦如前述，堪認被上訴人主張上訴人無
    權占用之事實為真，又被上訴人主張，高雄縣旗山鎮公所於
    97年11月間查報被上訴人所有之門牌高雄縣旗山鎮○○里○
    ○路111 號建物有違建之情形，被上訴人旋即委請建築師補
    申請該建物之使用，建築師繪圖時始發現被上訴人所有系爭
    土地遭上訴人等之房屋占用，致空地比不足而無法請領建物
    之使用執照等情，有其提出之高雄縣政府違建拆除通知單，
    被上訴人之陳情書等在卷可憑（見本院卷第178 至180 頁）
    ，基此，被上訴人主張，如本件上訴人之房屋占用之系爭土
    地未返還，被上訴人於84年間增建之二層樓建物將因無法補
    照而被認定為違建予以拆除一情應屬可信，故被上訴人訴請
    上訴人拆屋還地自屬有據。
十、綜上所述，上訴人所有之系爭房屋無權占用被上訴人所有系
    爭土地如附圖所示A 、B 、C 部分，被上訴人依民法第767
    條之所有物返還請求權及繼承之法律關係，請求上訴人將無
    權占用如附圖所示A 、B 、C 部分之地上建物拆除，並將土
    地分別交還被上訴人吳純楨、吳純彰，為有理由，原審予以
    准許，並分別准供擔保宣告假執行及免為假執行，並無不當
    ，上訴意旨求予廢棄改判為無理由，應予駁回。柯耀宗、柯
    耀明、柯美利之上訴，既遭受敗訴之判決，故關於訴訟費用
    負擔之不利益，應不及其他上訴人，故不命由其他上訴人負
    擔，一併明。
、本件事證已明，上訴人聲請訊問證人吳基衡欲證明上訴人使
    用系爭房屋有向證人之父親吳見立支付租金，惟查，此至多
    證明柯寶藏有合法使用326 地號土地而已，與判決之結果不
    生影響，故不予傳訊，併此明。
十二、據上論結，本件上訴為無理由，依民事訴訟法第463 條、第
    385 條第1 項前段、第449 條第1 項、第85條第2 項，判決
    如主文。
中    華    民    國    99    年    12    月    29    日
                              民事第四庭
                                  審判長法官 蔡文貴
                                  法      官 謝靜雯
                                  法      官 黃科瑜
以上正本證明與原本無異。
本判決不得上訴。
中    華    民    國    99    年    12    月    30    日
                                  書  記  官 彭筱瑗

司法院資訊處製作；財團法人民間司法改革基金會備份。
